ACORDAO-COMPLETO-2540493

ACÓRDÃO 3774/2022 ATA 25/2022 - SEGUNDA CÂMARA

VISTOS, relatados e discutidos estes autos de aposentadoria, em que se examina, nesta fase processual, pedido de reexame interposto por contra o Acórdão 17598/2021-TCU-Segunda Câmara, de relatoria do Ministro-Substituto Marcos Bemquerer Costa, 
ACORDAM os Ministros do Tribunal de Contas da União, reunidos em Sessão da Segunda Câmara, ante as razões expostas pelo Relator e com fulcro no art. 48, c/c os arts. 32 e 33, da Lei 8.443/1992, em: 
9.1. conhecer do pedido de reexame interposto por Juliane Cristina Neves e, no mérito, negar-lhe provimento;
9.2. dar ciência desta deliberação à recorrente e ao órgão de origem.

Pedido de reexame interposto contra acórdão que julgou ilegal ato de aposentadoria.

Segunda Câmara

Tribunal Regional do Trabalho da 12ª Região/SC.

3. Interessados/Responsáveis/Recorrentes:
3.1. Interessados: Juliane Cristina Neves (XXX.237.159-XX).
3.2. Recorrente: Juliane Cristina Neves (XXX.237.159-XX).

13.1. Ministros presentes: Bruno Dantas (Presidente) e Augusto Nardes (Relator).
13.2. Ministro-Substituto convocado: Marcos Bemquerer Costa.
13.3. Ministro-Substituto presente: André Luís de Carvalho.

AUGUSTO NARDES

Ministro-Substituto Marcos Bemquerer Costa.

Transcrevo a seguir, como parte integrante deste relatório, a instrução elaborada no âmbito da Secretaria de Recursos (Serur) , cujo encaminhamento teve a anuência do dirigente daquela unidade e do Ministério Público de Contas (peças 26 a 28) :
INTRODUÇÃO
1.	Trata-se de pedido de reexame (peça 14) interposto pela Sra. Juliane Cristina Neves, ex-servidora do TRT/12ª Região, por meio do qual se insurge contra o Acórdão 17598/2021-TCU-Segunda Câmara (peça 8) , que teve como relator o Excelentíssimo Senhor Ministro-Substituto Marcos Bemquerer Costa.
1.1	A deliberação recorrida apresenta o seguinte teor:
ACORDAM os Ministros do Tribunal de Contas da União, com fundamento nos artigos 1º, inciso V, e 39, inciso II, da Lei 8.443/1992, c/c os artigos 17, inciso III, 143, inciso II, 259, inciso II, 260 e 262 do Regimento Interno/TCU, em considerar ilegal a concessão de aposentadoria da Sra. Juliane Cristina Neves e negar registro ao correspondente ato, dispensar o ressarcimento das quantias indevidamente recebidas de boa-fé pela interessada, consoante o disposto no Enunciado 106 da Súmula da Jurisprudência do TCU, e expedir as determinações contidas no subitem 1.7 abaixo.
1. Processo TC-Processo 037.001/2021-3 (APOSENTADORIA) 
	1.1. Interessada: Juliane Cristina Neves (XXX.237.159-XX) .
	1.2. Órgão/Entidade: Tribunal Regional do Trabalho da 12ª Região. 
	1.3. Relator: Ministro-Substituto Marcos Bemquerer Costa
	1.4. Representante do Ministério Público: Procurador Júlio Marcelo de Oliveira.
	1.5. Unidade Técnica: Secretaria de Fiscalização de Integridade de Atos e Pagamentos de Pessoal e de Benefícios Sociais (Sefip) .
	1.6. Representação legal: não há.
	1.7. Determinações: 
	1.7.1. determinar ao Tribunal Regional do Trabalho da 12ª Região que, no prazo de 15 (quinze) dias a contar da notificação deste Acórdão, adote as seguintes providências:
	1.7.1.1. promova o destaque das parcelas de "quintos/décimos" incorporadas com base em funções comissionadas exercidas entre 08/04/1998 e 04/09/2001, transformando-as em parcela compensatória a ser absorvida por quaisquer reajustes futuros, desde que a hipótese não seja de decisão judicial transitada em julgado, nos moldes da decisão do Supremo Tribunal Federal no RE 638.115/CE; e
	1.7.1.2. dê ciência do inteiro teor desta Deliberação à interessada, alertando-a de que o efeito suspensivo proveniente da interposição de possíveis recursos perante o TCU não a exime da devolução dos valores percebidos indevidamente após a respectiva notificação, caso os recursos não sejam providos, encaminhando a este Tribunal, no prazo de 30 (trinta) dias, comprovante da referida ciência (grifos acrescidos) .
HISTÓRICO 
2.	Conforme consta do ato de peça 3, a recorrente ocupou função comissionada posteriormente ao advento da Lei 9.624/1998, cuja correspondente parcela de quintos foi incorporada aos seus proventos, razão por que foi determinado ao órgão de origem que procedesse à adequação da aludida parcela conforme modulado pelo Supremo Tribunal Federal no âmbito do RE 638.115. 
ADMISSIBILIDADE
3.	Reitera-se o exame de admissibilidade efetuado pelo Sar/Serur (peça 16) , ratificado pelo Ministro-Relator João Augusto Ribeiro Nardes (peça 19) , que concluiu pelo conhecimento do pedido de reexame, com fundamento no artigo 48 da Lei 8.443/1992, c/c os artigos 285 e 286, parágrafo único, do RI/TCU, suspendendo-se os efeitos do caput e dos subitens 1.7, 1.7.1 e 1.7.1.1 do Acórdão 17598/2021-TCU-Segunda Câmara.
EXAME DE MÉRITO
             Delimitação
4.1	Constitui objeto do presente recurso definir se houve a incidência da decadência, prevista no art. 54 da Lei 9.784/1999.
5. Da decadência
5.1.	A recorrente aduz que houve a incidência da decadência prevista no art. 54 da Lei 9.784/1999, com base nos seguintes argumentos:
5.2.	Como se sabe, a Lei 9.784/99, no artigo 54, confere à Administração o prazo de cinco anos para anular os atos administrativos de que decorram efeitos favoráveis para os destinatários, prazo este contado da percepção do primeiro pagamento.
5.3.	No caso, a VPNI foi incorporada, em seus valores definitivos, ainda em abril de 2006, tendo se consumado o prazo decadencial, no limite, em abril de 2011.
Análise:
5.4.	Quanto à decadência administrativa, essa só é configurada quando o processo não é julgado após 5 anos contados de sua chegada ao TCU. 
5.5.	Pacificando de vez o tema, o STF fixou a seguinte tese de repercussão geral (tema 445) , no bojo no RE 636.553, de relatoria do Min. Gilmar Mendes:
Em atenção aos princípios da segurança jurídica e da confiança legítima, os Tribunais de Contas estão sujeitos ao prazo de 5 anos para o julgamento da legalidade do ato de concessão inicial de aposentadoria, reforma ou pensão, a contar da chegada do processo à respectiva Corte de Contas. (destacou-se) 
5.6.	Assim, como o ato em reexame foi enviado ao TCU apenas em 20/5/2019 (peça 3) e apreciado na Sessão da Primeira Câmara de 5/10/2021 (peça 8) , não há que se falar em decadência administrativa, nem em prescrição quinquenal, nem em obrigatoriedade de oitiva prévia da interessada.
5.7.	Destarte, propõe-se a rejeição dos argumentos apresentados pela recorrente e, por via de consequência, pela negativa de provimento do presente recurso.
CONCLUSÃO
6.	       Da análise de mérito, conclui-se que não houve a incidência da decadência prevista no art. 54 da Lei 9.784/1999.
6.1.	Por conseguinte, deve-se negar provimento ao presente recurso.
PROPOSTA DE ENCAMINHAMENTO
7.	Ante o exposto, submetem-se os autos à consideração superior, propondo-se, com fundamento no art. 48 da Lei 8.443/1992:
a) conhecer do recurso e, no mérito, negar-lhe provimento;
b) informar a recorrente e demais interessados do acórdão a ser proferido, destacando que o relatório e o voto que o fundamentam podem ser acessados por meio do endereço eletrônico www.tcu.gov.br/acordaos.
É o relatório.

Fabrizio Costa Rizzon (47.867/OAB-RS), Luciano Carvalho da Cunha (36.327/OAB-RS) e outros, representando Juliane Cristina Neves.

Procurador Rodrigo Medeiros de Lima.

ATO DE APOSENTADORIA JULGADO ILEGAL PELA CONCESSÃO DE QUINTOS APÓS O ADVENTO DA LEI 9.624/1998. NEGATIVA DE REGISTRO. PEDIDO DE REEXAME. ARGUMENTOS INSUFICIENTES PARA REVER A DECISÃO RECORRIDA. CONHECIMENTO. NEGATIVA DE PROVIMENTO. CIÊNCIA AO ÓRGÃO DE ORIGEM.

APOSENTADORIA (APOS)

Secretaria de Recursos (Serur).

Trata-se de pedido de reexame, em processo de aposentadoria, interposto por Juliane Cristina Neves, ex-servidora do Tribunal Regional do Trabalho da 12ª Região, por meio do qual se insurge contra o Acórdão 17598/2021-TCU-Segunda Câmara (peça 8) , Relator Ministro-Substituto Marcos Bemquerer Costa.
2.	 No âmbito da deliberação recorrida, este Tribunal julgou ilegal o ato de aposentadoria da interessada, negando-lhe registro, tendo em vista a concessão de quintos com amparo em funções comissionadas exercidas entre 8/4/1998 e 4/9/2001. 
3.	Inconformada com a decisão desta Corte, a recorrente alega, de mais relevante, a incidência de decadência.
4.	A Secretaria de Recursos (Serur) analisou o pedido de reexame interposto e propôs, com o aval do Ministério Público junto ao TCU (MPTCU) , conhecer e negar-lhe provimento. Ratificando despacho exarado à peça 19, conheço do presente recurso e, no mérito, manifesto minha anuência ao encaminhamento uniforme proposto nos autos.
5.	De fato, com a tese firmada pelo Supremo Tribunal Federal no Tema 445 de repercussão geral, na apreciação de atos sujeitos a registro, incide o prazo decadencial de 5 anos a contar do recebimento do processo pelo TCU para que o Tribunal proceda ou não ao registro dos atos de concessão inicial de aposentadoria, reforma ou pensão, após o qual se considerarão definitivamente registrados, in verbis:
Quanto a esse ponto, a decisão ora embargada não alterou a jurisprudência há muito firmada, segundo a qual a concessão de aposentadoria ou pensão constitui ato administrativo complexo. E, por constituir exercício da competência constitucional, a apreciação desse ato segue a ocorrer sem a participação dos interessados - portanto, sem a observância do contraditório e da ampla defesa;".
TESE: "Em atenção aos princípios da segurança jurídica e da confiança legítima, os Tribunais de Contas estão sujeitos ao prazo de 5 anos para o julgamento da legalidade do ato de concessão inicial de aposentadoria, reforma ou pensão, a contar da chegada do processo à respectiva Corte de Contas". 7. Caso concreto. Ato inicial da concessão de aposentadoria ocorrido em 1995. Chegada do processo ao TCU em 1996. Negativa do registro pela Corte de Contas em 2003. Transcurso de mais de 5 anos. 8. Negado provimento ao recurso (RE 636.553/RS, rel. Min. Gilmar Mendes, julg. 19/2/2020, Tema 445 de Repercussão Geral) 
6.	No caso em análise, o ato foi enviado ao TCU apenas em 20/5/2019 (peça 3) e apreciado na Sessão da Segunda Câmara de 5/10/2021 (peça 8) . Desse modo, não há que se falar em decadência administrativa, em prescrição quinquenal ou em obrigatoriedade de oitiva prévia da interessada.
Ante as razões expostas, VOTO no sentido de que seja negado provimento a este pedido de reexame, nos termos do acórdão que ora submeto à apreciação deste Colegiado.
	
TCU, Sala das Sessões Ministro Luciano Brandão Alves de Souza, em 26 de julho de 2022.
Ministro JOÃO AUGUSTO RIBEIRO NARDES 
Relator